臺灣高等法院臺南分院民事判決
110年度家上字第11號
上  訴  人  丙○○  
訴訟代理人  丁○○律師
            丁○○律師
被上訴人    甲○○  


特別代理人  乙○○  

上列當事人間請求離婚等事件，上訴人對於中華民國110年1月19
日臺灣臺南地方法院109年度婚字第198號第一審判決提起上訴，
本院於110年8月10日言詞辯論終結，判決如下：
    主  文
原判決廢棄。
准上訴人與被上訴人離婚。
兩造所生未成年子女林○○(男，民國000年0月00日生，身分證統
一編號：Z000000000號)、林○○(女，民國000年0月00日生，身分
證統一編號：Z000000000號）權利義務之行使及負擔由上訴人單
獨任之。
第一、二審訴訟費用由被上訴人負擔。 
    事實及理由
一、本件上訴人主張：
　　兩造於民國99年12月9日結婚，婚後育有未成年子女林○○（0
    00年0月00日生）、林○○（000年0月00日生）。被上訴人婚
    後長期酗酒，多次於酒後毆打上訴人，上訴人為求自保，自
    女兒出生後不久只能躲到女兒房間與被上訴人分房睡，以避
    免遭上訴人酒後毆打，兩造之婚姻因被上訴人婚後長期酗酒
    ，且酒後對上訴人施以暴力或精神騷擾等行為，導致婚姻破
    裂不堪修復。再者被上訴人婚後動輒以髒話、三字經、垃圾
    等侮辱性言語對上訴人造成精神上之痛苦，上訴人一再向被
    上訴人請求其不要再為這樣的侵害行為，被上訴人卻依然故
    我，嚴重侵害上訴人之人格尊嚴，因而導致兩造婚姻破裂達
    無法修復之程度，兩造婚姻破裂之原因係可歸責於被上訴人
    。又兩造均已無意在婚姻關係上繼續經營，均已喪失維繫婚
    姻意願，原欲協議離婚，被上訴人後因病住院治療，而遲遲
    未能與上訴人一同前往戶政機關辦理離婚手續，上訴人因此
    依民法第1052條第2項之規定，提起本件訴訟，請求准兩造
    離婚及聲請酌定林○○、林○○權利義務之行使或負擔由其任之
    。原審為其敗訴之判決，尚有未合，因此提起上訴。並聲明
    ：㈠原判決廢棄。㈡准上訴人與被上訴人離婚。㈢兩造所生未
    成年之子女林○○、林○○權利義務之行使或負擔均由上訴人任
    之。
二、被上訴人特別代理人則抗辯：被上訴人婚後確實長期酗酒，
    其有勸被上訴人，被上訴人還是我行我素。被上訴人酒後有
    無毆打、辱罵上訴人、有無分房睡，其不清楚。被上訴人於
    108年12月23日出院後就住在悅豪護理之家迄今，若上訴人
    符合離婚要件其無意見等語。
 三、兩造不爭執事項：
   ㈠兩造於民國99年12月9日結婚，婚後育有未成年子女林○○(男
     ，000年0月00日生)、林○○(女，000年0月00日生)，目前兩
     造婚姻仍持續中。
   ㈡被上訴人於108年8月21日因酒後駕駛普通重型機車，遭攔查
     測得其飲酒後呼氣之酒精濃度高達每公升0.45毫克，因而
     遭臺灣臺南地方法院108年度交簡字第2224號簡易判決判處
     有期徒刑3月確定在案；惟被上訴人未入監服刑而遭臺灣臺
     南地方檢察署通緝(原審調字卷第19-23頁)。
　 ㈢被上訴人因罹患肝硬化併慢性肝衰竭、酒精性腦病變、消化
     性潰瘍、脾腫大併血球低下症等病症，於108年12月14日經
     急診後於臺南市立安南醫院住院，嗣於108年12月23日出院
     (原審調字卷第25頁)，後於悅豪護理之家受照護至今。
   ㈣依悅豪護理之家109年7月17日之函覆所示：被上訴人意識混
     亂，精神狀態時好時壞，時有情緒躁動現象，難以陳訴及
     表達意見，其日常生活無法自理均需專人協助(原審調字卷
     第61頁)。
   ㈤依臺南市立安南醫院109年9月28日函覆所示：被上訴人於10
     8年11月26日至108年12月10日、108年12月14日到108年12
     月23日到本院兩次住院期間，經治療後其意識狀況由嗜睡
     狀態到清醒狀態，基本判斷能力皆改善，但較深入判斷能
     力，例如利害得失及辨別事理能力，本院皆未進行測試(原
     審卷第49頁)。
四、兩造爭執之事項：
  ㈠上訴人依民法第1052條第2項規定，請求判准兩造離婚，有無
    理由？
  ㈡若有，兩造所生未成年子女林○○、林○○之權利義務行使或負
    擔，應由何造任之始符合未成年子女之利益？
五、本院之判斷：
　㈠上訴人依民法第1052條第2項規定，請求判准兩造離婚，有無
    理由？　
  ⒈按有民法第1052條第1項以外之重大事由，難以維持婚姻者，
    夫妻之一方得請求離婚，但其事由應由夫妻之一方負責者，
    僅他方得請求離婚，民法第1052條第2項定有明文。而民法
    第1052條增列第2項離婚事由之概括規定，其目的在使夫妻
    請求裁判離婚之事由較富彈性。是夫妻間發生足使婚姻難以
    維持之重大事由者，雖不符合該條第1項所列各款情形，亦
    無不准依該法條第2項訴請離婚之理。又婚姻係以夫妻之共
    同生活為目的，配偶間應互信互賴、相互協力，以保持共同
    生活之圓滿、安全及幸福，因而夫妻應相互尊重以增進情感
    和諧及誠摯之相處，此為維持婚姻之基礎，若此基礎不復存
    在，致夫妻無法共同生活，無復合之可能者，即應認有難以
    維持婚姻之重大事由存在。關於是否為難以維持婚姻之重大
    事由，其判斷標準為婚姻是否已生破綻而無回復之希望，此
    不可由原告已喪失維持婚姻意欲之主觀面加以認定，而應依
    客觀的標準，應斟酌破壞夫妻共同生活之具體情事，是否客
    觀上達於動搖夫妻之共同生活，致夫妻已喪失維持婚姻之意
    欲以為斷，即難以維持婚姻之事實，是否已達於倘處於同一
    境況，任何人均將喪失維持婚姻希望之程度以決之（最高法
    院87年度台上字第1304號判決意旨參照）。再者，民法第10
    52條第2項但書之修正理由說明，係為求公允始增設但書之
    規定，故難以維持婚姻之重大事由，夫妻雙方均須負責時，
    應比較衡量雙方之有責程度，僅責任較輕之一方，得向責任
    較重之他方請求離婚，如雙方之有責程度相同則雙方均得請
    求離婚，始符公平。
　⒉上訴人主張被上訴人婚後長期酗酒，酒後多次對上訴人施以
    暴力或精神騷擾等行為，且婚後動輒以髒話、三字經、垃圾
    等侮辱性言語對上訴人造成精神上之痛苦等情，經查：
　　⑴被上訴人長期酗酒，並曾因酒後騎乘重型機車，經原審法
      院108年度交簡字第2224號判決判處有期徒刑3月確定在案
      ；嗣被上訴人因罹患肝硬化併慢性肝衰竭、酒精性腦病變
      、消化性潰瘍、脾腫大併血球低下症等病症，於108年12
      月14日經急診住院，於108年12月23日出院後，即於悅豪
      護理之家受照護至今等情，業據上訴人提出原審法院108
      年度交簡字第2224號刑事簡易判決資料、診斷證明書影本
      為證，並有臺灣高等法院被告前案紀錄表在卷可佐，且被
      上訴人特別代理人(即被上訴人之父)亦自承，被上訴人婚
      後確實長期酗酒，足見上訴人主張被上訴人長期酗酒等情
      屬實。
　　⑵證人乙○○於本院證稱：「甲○○每天喝酒，喝玉山高粱…住在
      丙○○家的時候，丙○○與甲○○相處情形時好時壞，沒喝酒就
      比較好，喝酒就不一定，像不定時炸彈。據我印象甲○○打
      丙○○3次，但我看到的只有1次，有兩次我沒有看到，是丙
      ○○來跟我訴苦，丙○○來跟我講，說甲○○喝酒打她，一次我
      看到在廚房，我聽到爭吵下
      樓，看見甲○○抓我妹妹(即丙○○)頭髮打我妹妹頭。… 後來
      情況不好有分房睡，情況不好像是打擾，半夜開燈叫醒我
      妹妹要我妹妹幫甲○○找遙控器…常常，罵髒話、三字經、
      罵丙○○垃圾，這是我印象中比較深。」等語(見本院卷第4
      6-50頁)。又臺南市童心園社會福利關懷協會之訪視報告
      中亦記載「相對人(即被上訴人)先前酒後曾對聲請人(即
      上訴人)肢體暴力，未成年人〔○○〕對仍有印象」等語。由
      證人乙○○曾與兩造同住曾目賭及耳聞被上訴人對上訴人前
      述家暴及辱罵情形，與未成年長子在社工訪視時表示具有
      印象被上訴人對上訴人肢體暴力。被上訴人之特別代理人
      雖表示「他三字經是口頭語，有時候甲○○不爽還是有時候
      就會罵三字經，我們父母也常常被罵。」(見本院卷第49
      頁)，雖被上訴人之特別代理人為被上訴人緩頰，稱三字
      經係被上訴人之口頭語，但由上各情，足徵上訴人主張被
      上訴人長期酗酒致使其對上訴人施加暴力、言詞辱罵等情
      非虛。
　  ⑶上訴人又主張兩造均無意繼續經營婚姻關係，已喪失維繫
      婚姻意願，上訴人在被上訴人於108年8月21日酒後駕車遭
      警察查獲後，即再次對被上訴人提出一起去戶政機關辦理
      離婚登記之請求，被上訴人亦以「我都說店有人顧，我會
      去」等語，表示同意待其店內事情處理好後，即與上訴人
      離婚，有兩造對話LINE截圖在卷可參(見本院卷第19頁)，
      可見兩造確於108年8月間已商討離婚事宜，上訴人主張兩
      造均已無意繼續經營婚姻關係，並非無據。
　  ⑷由上各情，可見兩造間之婚姻因被上訴人之長期酗酒、酒
      後對上訴人施以暴力或精神騷擾等行為，或以髒話、三字
      經、垃圾等侮辱性言語對上訴人造成精神上之痛苦，導致
      上訴人怨懟愈益增深，兩造之婚姻已不具互信、互愛、互
      諒之基礎，彼此間之夫妻情愛已喪失殆盡，嚴重妨礙家庭
      生活之美滿幸福，是上訴人主張兩造之婚姻有難以維持婚
      姻之重大事由，應為可採，且兩造間婚姻之破綻之起因，
      主要係被上訴人因長期酗酒對上訴人施以暴力或精神騷擾
      等行為所造成，上開兩造間有難以維持婚姻事由之原因，
      被上訴人負主要責任，是上訴人依民法第1052條第2項規
      定訴請離婚，於法並無不合，應予准許。
   ㈡上訴人請求酌定兩造所生未成年子女林○○、林○○之權利義務
     行使或負擔，由其任之有無理由？　　
　　⒈按夫妻離婚者，對於未成年子女權利義務行使或負擔依協
      議由一方或雙方共同任之。未為協議或協議不成者，法院
      得依夫妻之一方、主管機關、社會福利機構或其他利害關
      係人之請求，或依職權酌定之。法院為前項之裁判時，應
      依子女之最佳利益審酌一切情狀，尤應注意左列事項：一
      、子女之年齡、性別、人數及健康情形。二、子女之意願
      及人格發展之需要。三、父母之年齡、職業、品行、健康
      情形、經濟能力及生活狀況。四、父母保護教養子女之意
      願及態度。五、父母子女間或未成年子女與其他共同生活
      之人間之感情狀況。六、父母之一方是否有妨礙他方對未
      成年子女權利義務行使負擔之行為。七、各族群之傳統習
      俗、文化及價值觀，民法第1055條第1項、第1055條之1第
      1項分別定有明文。而法院為審酌子女之最佳利益，得徵
      詢主管機關或社會福利機構之意見、請其進行訪視或調查
      ，並提出調查報告及建議，家事事件法第106條第1項亦有
      明定。
　　⒉經查依兩造不爭執之事項㈠所示，兩造婚後育有未成年長子
      林○○(000年0月00日生)、長女林○○(000年0月00日生)，依
      前揭規定，上訴人訴請判准離婚既有理由，且兩造就未成
      年子女權利義務之行使或負擔應由何人任之，既未有協議
      ，則上訴人請求依法酌定，自無不合。
　　⒊又查原審囑託臺南市童心園社會福利關懷協會派社工人員
      訪視之評估與建議為親權能力評估：上訴人有穩定的工作
      及住居所，在上訴人工作忙碌時其大姊也可以協助照顧，
      被上訴人現因病入住養護機構，且因病情影響已有神智不
      清之狀，上訴人較能正向的發揮其親權能力。再者林○○、
      林○○自出生即由上訴人自行照顧，被上訴人少有協助(見
      原審卷第31-39頁)，本院審酌上情，認兩造所生未成年子
      女權利義務之行使或負擔應由上訴人單獨任之，始符合未
      成年子女之最佳利益。
六、綜上所述，上訴人依民法第1052條第2項、第1055條第1項、
    之規定，請求判准與被上訴人離婚，及酌定對於未成年子女
    林○○、林○○權利義務之行使或負擔由其任之，為有理由，應
    予准許。原審為上訴人敗訴之判決，尚有未洽，上訴論旨指
    摘原判決不當，求予廢棄改判，為有理由，爰由本院廢棄改
    判如主文第2至3項所示。
七、本件事證已臻明確，兩造其餘之攻擊或防禦方法及所用之證
    據，經本院斟酌後，認為均不足以影響本判決之結果，爰不
    逐一論列，附此敘明。 
八、本件上訴為有理由，依家事事件法第51條、民事訴訟法第45
    0條、第78條，判決如主文。
中　　華　　民　　國　　110 　年　　8 　　月　　24 　日
                    家事法庭  審判長法  官  丁振昌

                                    法  官  蔡孟珊

                                    法  官  李素靖
上為正本係照原本作成。
被上訴人如不服本判決，應於收受送達後20日內向本院提出上訴
書狀，其未表明上訴理由者，應於提出上訴後20日內向本院補提
出理由書狀（均須按他造當事人之人數附繕本），上訴時應提出
委任律師或具有律師資格之人之委任狀；委任有律師資格者，另
應附具律師資格證書及釋明委任人與受任人有民事訴訟法第466
條之1第1項但書或第2項（詳附註）所定關係之釋明文書影本。
如委任律師提起上訴者，應一併繳納上訴審裁判費。
上訴人不得上訴。　　　　　　　　　　　　　　　　　　
中　　華　　民　　國　　110 　年　　8 　　月　　24　　日
　　　　　　　　　　　　　　
　　　　　　　　　　　　　　        書記官  高曉涵
　　　　　　　　　　　　　　
【附註】
民事訴訟法第466條之1：
⑴對於第二審判決上訴，上訴人應委任律師為訴訟代理人。但上
  訴人或其法定代理人具有律師資格者，不在此限。
⑵上訴人之配偶、三親等內之血親、二親等內之姻親，或上訴人
  為法人、中央或地方機關時，其所屬專任人員具有律師資格並
  經法院認為適當者，亦得為第三審訴訟代理人。
民事訴訟法第466條之2第1項：
  上訴人無資力委任訴訟代理人者，得依訴訟救助之規定，聲請
　第三審法院為之選任律師為其訴訟代理人。